臺灣彰化地方法院刑事判決　　　　　　　93年度訴字第1619號
公　訴　人　臺灣彰化地方法院檢察署檢察官
被　　　告　乙○○
　　　　　　　　　　　號
　　　　　　　　　　（另案在台灣雲林第二監獄執行中）
指定辯護人　本院公設辯護人劉秋蘭
上列被告因搶奪案件，經檢察官提起公訴（九十三年度偵字第八
二一六號），本院判決如下：
    主  　　文
乙○○意圖為自己不法之所有，而搶奪他人之動產，累犯，處有
期徒刑壹年貳月。
    事  　　實
一、乙○○前因違反麻醉藥品管理條例、肅清煙毒條例、槍砲彈
    藥刀械管制條例等案件，分別經本院判處有期徒刑六月、八
    月、三年、四月確定，經入監執行後，於民國八十四年二月
    二十四日假釋出監，假釋期間付保護管束（至八十六年二月
    一日屆滿），復於假釋付保護管束之八十五年間，再違反肅
    清煙毒條例，經本院判處有期徒刑三年三月確定，嗣經本院
    撤銷前開假釋後，所餘殘刑並接續執行前開有期徒刑三年三
    月後，再於八十八年四月二十六日縮短刑期假釋出監，假釋
    期間付保護管束（至九十年七月二十六日屆滿），竟又於假
    釋付保護管束之八十九年間犯施用毒品案件，經再次撤銷假
    釋入監執行殘刑後，甫於九十二年六月十三日縮短刑期執行
    完畢，仍不知悔悟，因為毒癮發作又缺錢購買毒品海洛因，
    竟基於意圖為自己不法所有之犯意，於九十三年十月二十二
    日上午九時五十五分許，身穿深藍色上衣、黑色長褲，騎乘
    其妹妹所有之車牌號碼ＳＺＬ─八九五號輕型機車，至其前
    老闆吳仁旭位於彰化縣永靖鄉五福村五福巷九十一號之住處
    （侵入住宅部分未據告訴），見到甲○○○一人獨自在家，
    隨即上前先以左手輕壓甲○○○胸口之方式（想要趁機扯斷
    項鍊），見甲○○○喊叫救人，即以右手摀住其嘴巴，並趁
    甲○○○未及注意不及抗拒之際，再以輕壓在甲○○○胸口
    之左手扯斷甲○○○所有掛在脖子上之金項鍊一條（重約八
    錢，價值約新台幣【下同】一萬三千餘元），得逞後，旋即
    騎乘上開機車逃逸，並將上開強奪所得之財物，交付給年籍
    不詳綽號「耀仁」之成年男子，以換取毒品海洛因施用。嗣
    經甲○○○報警處理，始為警循線查悉上情，並扣得其所有
    上開作案時所穿著之深藍色上衣、黑色長褲各一件。
二、案經彰化縣警察局員林分局報請臺灣彰化地方法院檢察署檢
    察官偵查起訴。
　　理　　　由
壹、證據能力之說明－
一、按證據裁判原則之核心概念，係嚴格證明法則。嚴格證明法
    則，乃謂無證據能力、未經合法調查之證據，不得作為判斷
    犯罪之依據（刑事訴訟法第一百五十五條第二項參照）。所
    謂合法調查，即踐行刑事訴訟法就被告、人證、鑑定、文書
    、勘驗等五種法定證據方法所規定之調查程序。亦即，在嚴
    格證明法則之下，法官於審判期日踐行調查證據時，僅能使
    用刑事訴訟法所列舉之證據方法調查證據，以證明本案待證
    事實，此為證據方法法定主義，其規範目的在於保障真實之
    發現，就被告而言，乃保障其受公平審判之權利。如無法律
    授權，任意創設新型態之證據方法、擴張或限制任何一種證
    據方法之適用範圍，將危及被告之防禦權，而侵害其受公平
    審判之權利。五種法定證據調查方法當中，勘驗和文書屬於
    非供述證據之證據調查方法，鑑定則包括供述和非供述證據
    兩種，鑑定人之意見屬於供述證據。被告和證人除以身體作
    為證據時，屬於非供述證據，其證據方法為勘驗或鑑定（例
    如ＤＮＡ之鑑定）之外，皆為供述證據。而刑事訴訟法上，
    被告以外之人，皆為證人（刑事訴訟法第一百七十六條之一
    參照），此合先敘明。
二、再按被告以外之人於審判外之言詞或書面陳述，除法律有規
    定者外，不得作為證據；又被告以外之人於司法警察調查中
    所為之陳述，與審判中不符時，其先前之陳述具有較可信之
    特別情況，且為證明犯罪事實存否所必要者，得為證據，刑
    事訴訟法第一百五十九條第一項、第一百五十九條之二定有
    明文。是以證人甲○○○於警詢中所為之證詞，可否作為證
    據，從同法第一百五十九條之二規定可知，端視其於警詢中
    所為之陳述，與審判中所述是否相符及有無較可信之特別情
    況為據。本件就證人甲○○○先後於警詢及本院審理中所述
    ，除了於九十三年十月二十二日警詢中陳述：「乙○○一手
    先壓住我的胸口，另一手搶奪我掛於身體脖子上的金項鍊，
    我口喊救命，乙○○用手摀住我的嘴巴搶走金項鍊」等語；
    另於九十三年十月二十七日警詢筆錄陳述：「靠近我身旁立
    即用他的左手壓制我的胸膛，致使我無法抵抗，我不時的呼
    喊救命，他還是不放，並以右手摀住我的嘴巴」等語，另於
    本院證述：「被告是用左手壓住我的胸口」、「我喊了二聲
    『救人』之後，被告就用另一隻手摀住我的口」、「壓住胸
    口之左手（搶走金項鍊）」、「（被告壓住妳的胸口時，是
    否很難呼吸？）不會」、「（被告壓住妳的胸口時，是否會
    疼痛？）不會」、「（被告用手摀住妳的口的時間有多久？
    ）一會兒，差不多從椅子站上來的時間。」、「（被告搶走
    妳的項鍊之後，有沒有回頭恐嚇妳或是要妳不可追他？）沒
    有」、「（當時被告用手壓住妳的胸口時，是否可以起來？
    ）我沒有想要起來。」、「（當時被告有無用力，使妳無法
    動彈？）沒有，我感覺他沒有很用力。」、「（被告是不是
    一進來馬上就用手壓住妳的脖子，扯掉項鍊之後隨即離開，
    時間很短暫？）是的。」、「過程中，是不是來不及想到要
    要跑或做任何反應？）是的，連害怕也是事後想到才害怕。
    」、「（被告按住妳的脖子下方，依你在現場的感覺，是否
    是要方便扯下項鍊而已？）是的，他並沒有用力挾住我的脖
    子不讓我動。」、「（被告是否趁妳不及防備時，在很快的
    時間內就按住妳的胸口並取走項鍊？）是的」等證言不同之
    外，其基本事實均無不符（美國聯邦證據法則允許此種先前
    一致陳述作為認定事實之證據，將其定義為非傳聞證據，參
    王兆鵬等合著，傳聞法則，第一五三頁）。又查無證人甲○
    ○○先前於九十三年十月二十二日警詢中陳述：「乙○○一
    手先壓住我的胸口，另一手搶奪我掛於身體脖子上的金項鍊
    ，我口喊救命，乙○○用手摀住我的嘴巴搶走金項鍊」等語
    ；另於九十三年十月二十七日警詢筆錄陳述：「靠近我身旁
    立即用他的左手壓制我的胸膛，致使我無法抵抗，我不時的
    呼喊救命，他還是不放，並以右手摀住我的嘴巴」等語，具
    有較可信之特別情況，自無從依刑事訴訟法第一百五十九條
    之二之規定，引用為證據，是以證人甲○○○先前於九十三
    年十月二十二日警詢中陳述：「乙○○一手先壓住我的胸口
    ，另一手搶奪我掛於身體脖子上的金項鍊，我口喊救命，乙
    ○○用手摀住我的嘴巴搶走金項鍊」等語；另於九十三年十
    月二十七日警詢筆錄陳述：「靠近我身旁立即用他的左手壓
    制我的胸膛，致使我無法抵抗，我不時的呼喊救命，他還是
    不放，並以右手摀住我的嘴巴」等語，並無證據能力，其餘
    先前於警詢之證詞，均有證據能力，此合先敘明，辯護人認
    為證人甲○○○先前於警詢中之證詞，全部均無證據能力，
    尚有誤會。
三、又被告以外之人於審判外之陳述，雖不符前四條之規定，而
    經當事人於審判程序同意作為證據，法院審酌該言詞陳述或
    書面陳述作成時之情況，認為適當者，亦得為證據。又當事
    人、代理人或辯護人於法院調查證據時，知有第一百五十九
    條第一項不得為證據之情形，而未於言詞辯論終結前聲明異
    議者，視為有前項之同意，此觀刑事訴訟法第一百五十九條
    之五第一項、第二項之規定自明。查被告及辯護人對於證人
    吳仁旭於警詢中之證詞、現場照片六張、被告作案時所穿著
    之深藍色上衣、黑色長褲，均同意做為證據；對於證人吳仁
    旭於警詢中之證詞則未於言詞辯論終結前聲明異議，揆諸上
    開規定可知，證人吳仁旭於警詢中之證詞、現場照片六張、
    被告作案時所穿著之深藍色上衣、黑色長褲，均有證據能力
    。
貳、認定犯罪事實所憑的證據及理由：
一、訊據被告乙○○對右揭犯罪事實坦承不諱，核與證人甲○○
    ○先後於警詢（不含甲○○○於九十三年十月二十二日警詢
    中陳述：「乙○○一手先壓住我的胸口，另一手搶奪我掛於
    身體脖子上的金項鍊，我口喊救命，乙○○用手摀住我的嘴
    巴搶走金項鍊」等語；另於九十三年十月二十七日警詢筆錄
    陳述：「靠近我身旁立即用他的左手壓制我的胸膛，致使我
    無法抵抗，我不時的呼喊救命，他還是不放，並以右手摀住
    我的嘴巴」等語）及本院審理中證述遭被告搶奪財物之情節
    ，暨證人吳仁旭於警詢中證述其母甲○○○遭搶及被告倉皇
    逃逸之情均相符，復有現場照片六張、被告作案時所穿著之
    深藍色上衣、黑色長褲扣案足憑，足徵被告自白與事實相符
    ，堪以採信。本件事證明確，被告犯行堪以認定。
二、又公訴意旨認被告意圖為自己不法所有，以一手強壓甲○○
    ○胸口之強暴方式，致使甲○○○達不能抗拒，另一手再扯
    斷甲○○○所有掛在脖子上之金項鍊一條得逞，所為係犯刑
    法第三百二十八條第一項之普通強盜罪嫌云云。經查：證人
    即被害人於本院證述：「（被告壓住間的胸口時，是否很難
    呼吸？）不會」、「（被告壓住妳的胸口時，是否會疼痛？
    ）不會」、「（被告用手摀住妳的口的時間有多久？）一會
    兒，差不多從椅子站上來的時間。」、「（被告搶走妳的項
    鍊之後，有沒有回頭恐嚇妳或是要妳不可追他？）沒有」、
    「（當時被告用手壓住妳的胸口時，是否可以起來？）我沒
    有想要起來。」、「（當時被告有無用力，使妳無法動彈？
    ）沒有，我感覺他沒有很用力。」、「（被告是不是一進來
    馬上就用手壓住妳的脖子，扯掉項鍊之後隨即離開，時間很
    短暫？）是的。」、「過程中，是不是來不及想到要要跑或
    做任何反應？）是的，連害怕也是事後想到才害怕。」、「
    （被告按住妳的脖子下方，依你在現場的感覺，是否是要方
    便扯下項鍊而已？）是的，他並沒有用力挾住我的脖子不讓
    我動。」、「（被告是否趁妳不及防備時，在很快的時間內
    就按住妳的胸口並取走項鍊？）是的」，依據證人甲○○○
    於本院具結作證之證詞內容以觀，被告並非對被害人施以強
    暴脅迫取得金項鍊，而係乘被害人未及注意不及抗拒之際而
    為，是以公訴人認被告所為係刑法第三百二十八條第一項之
    普通強盜罪嫌，尚有未洽。
三、按我國刑事訴訟之審判，採彈劾主義，犯罪事實須經起訴，
    始得予以審判，但因起訴之方式不採起訴狀一本主義及訴因
    主義，而採書面及卷證併送主義，起訴書須記載犯罪事實、
    證據並所犯法條，使法院以犯罪事實為審判之對象；審判之
    認定事實適用法律，不採人民陪審及當事人進行主義，而採
    法官職權進行主義，故刑事訴訟法第三百條規定有罪之判決
    得就起訴之犯罪事實變更檢察官所引應適用之法條，以期訴
    訟之便捷，但為兼顧被告之防禦權以求程序之公平，並符合
    彈劾主義不告不理之旨意，自須於公訴事實之同一性範圍內
    ，始得自由認事用法。由於犯罪事實乃侵害法益之行為，犯
    罪事實自屬侵害性之社會事實，亦即刑法加以定型化之構成
    要件事實，故此所謂「同一性」，應以侵害性行為之內容是
    否雷同，犯罪構成要件是否具有共通性 (即共同概念)為準
    ，若二罪名之構成要件具有相當程度之合而無罪質之差異時
    ，即可謂具有同一性（參見最高法院八十六年度台非字第一
    八七號刑事判決、八十八年台非字第三五０號刑事判決、九
    十二年台上字第一五八六號刑事判決）。所謂「搶奪」與「
    強盜」，俱以不法手段占有領得財物，其客觀構成要件之主
    要事實雷同，二罪復同以為自己或第三人不法之所有為主觀
    要件，同以他人之財物為客體，同為侵害財產法益之犯罪，
    罪質尚無差異，應認為具有同一性，從而被告所為，係犯刑
    法第三百二十五條第一項之搶奪罪。公訴人認係犯同法第三
    百二十八條第一項之強盜罪嫌，尚有未洽（理由詳見上述）
    ，起訴法條應予變更。被告前因違反麻醉藥品管理條例、肅
    清煙毒條例、槍砲彈藥刀械管制條例等案件，分別經本院判
    處有期徒刑六月、八月、三年、四月確定，經入監執行後，
    於八十四年二月二十四日假釋出監，假釋期間付保護管束（
    至八十六年二月一日屆滿），復於假釋付保護管束之八十五
    年間，再違反肅清煙毒條例，經本院判處有期徒刑三年三月
    確定，嗣經本院撤銷前開假釋後所餘殘刑並接續執行前開有
    期徒刑三年三月後，再於八十八年四月二十六日縮短刑期假
    釋出監，假釋期間付保護管束（至九十年七月二十六日屆滿
    ），竟又於假釋付保護管束之八十九年間犯施用毒品案件，
    經再次撤銷假釋入監執行殘刑後，甫於九十二年六月十三日
    縮短刑期執行完畢，有臺灣高等法院被告全國前案紀錄表及
    台灣彰化地方法院檢察署刑案資料查註紀錄表在卷可稽，其
    於刑之執行完畢後五年內再犯有期徒刑以上之罪，係屬累犯
    ，依刑法第四十七條規定，加重其刑。爰審酌被告正值盛年
    ，不知依憑己力，賺取生活所需，反而藉由搶奪之不法手段
    攫取他人財物，價值觀念非無偏差，品行亦非端正；尤其是
    回到原雇主家中乘機搶奪案件對於被害人造成之心理負面影
    響非微，是以被告搶奪犯行所生危害仍不得小覷；惟念及被
    告犯罪實際所得財物不豐，於犯罪後尚知坦承犯行，態度非
    無足取，及其犯罪動機在難耐毒癮始下手搶奪財物、目的、
    手段、智識程度等一切情狀，量處如主文所示之刑，以示懲
    儆。至於扣案被告所有之深藍色上衣、黑色長褲各一件，雖
    曾用來穿著做案，惟主要並非為供犯罪所用之物（為其日常
    生活之衣物），本院認為尚無沒收之必要。
四、至於臺灣彰化地方法院檢察署檢察官移送併辦之九十三年度
    偵字第七二四四、七六七七、八五八七號被告所涉之強盜罪
    嫌，因前開起訴部分業經本院認定被告所犯係刑法第三百二
    十五條第一項之搶奪罪，因而移送併辦部分與已起訴部分自
    無連續犯之裁判上一罪關係，而非起訴效力所及，本院無從
    併辦，應退回檢察官為妥適處理，附此敘明。
據上論斷，應依刑事訴訟法第二百九十九條第一項前段、第三百
條，刑法第三百二十五條第一項、第四十七條，判決如主文。
本案經檢察官賴志盛到庭執行職務。
中　　華　　民　　國　　94　　年　　6 　　月　　28　　日
                  刑事第二庭    審判長法  官  石馨文
                  　　　　　　　      法　官  郭麗萍
                  　　　　　　　      法　官  李水源
以上正本證明與原本無異。
如不服本判決，應於判決送達後10日內，向本院提出上訴狀（ 須
附繕本 ）。
中　　華　　民　　國　　94　　年　　7 　　月　　4 　　日
　　　　　　　　　　　　　　　　      書記官  廖建興
附錄本案論罪科刑法條：
中華民國刑法第三百二十五條
 (普通搶奪罪)
意圖為自己或第三人不法之所有，而搶奪他人之動產者，處六月
以上五年以下有期徒刑。
因而致人於死者，處無期徒刑或七年以上有期徒刑，致重傷者，
處三年以上十年以下有期徒刑。
第一項之未遂犯罰之。
